臺灣高等法院刑事判決　　　　　　　　96年度上訴字第1487號
上　訴　人　臺灣基隆地方法院檢察署檢察官
被　　　告　甲○○
上列上訴人因被告違反毒品危害防制條例案件，不服臺灣基隆地
方法院95年度訴字第865號、96年度易字第36 號，中華民國96年
2 月14日第一審判決（起訴案號：臺灣基隆地方法院檢察署95年
度毒偵字第1977號，追加起訴案號：96年度毒偵字第89號，移送
併辦案號：95年度偵字第4768號、96年度毒偵字第520號、第521
號），提起上訴，本院判決如下：
    主  文
原判決撤銷。
甲○○施用第一級毒品，累犯，處有期徒刑壹年，扣案之第一級
毒品海洛因壹包（驗餘後淨重零點零公克，含無從與之完全析
離之分裝袋壹只）沒收銷燬；注射針筒肆支，均沒收。又施用第
二級毒品，累犯，處有期徒刑柒月，扣案之吸食器壹組、玻璃球
壹支，均沒收。應執行有期徒刑壹年貳月，扣案之第一級毒品海
洛因壹包（驗餘淨重零點零公克，含無從與之完全析離之分裝
袋壹只）沒收銷燬；注射針筒肆支、吸食器壹組、玻璃球壹支，
均沒收。
    事  實
一、甲○○前因初犯施用毒品案件，經觀察、勒戒後，認有繼續
    施用毒品之傾向，經裁定送強制戒治，俟民國（下同）92年
    10月6日始停止戒治並付保護管束而經釋放出所，93年4月13
    日管束期滿未經撤銷，而完成其本次毒癮戒斷療程，並由臺
    灣基隆地方法院檢察署檢察官於93年4 月16日，以93年度戒
    毒偵字第17號為不起訴處分確定。乃又二犯施用毒品案件，
    由臺灣基隆地方法院檢察署檢察官提起公訴，並經臺灣基隆
    地方法院於94年3月23日，以93年度訴字第866號判決有期徒
    刑九月、五月，應執行有期徒刑一年確定，並於95年3 月10
    日執行完畢，猶不思戒除毒癮，先後基於反覆持續施用第一
    級毒品海洛因之犯意，自自95年8 月27日凌晨3、4時起，至
    96年2月7日凌晨3、4時止，或在基隆市七堵區之不詳朋友住
    處，或在臺北縣瑞芳鎮○○路○段162號之友人黃進義住處，
    或在基隆市○○街其友人住處，將稀釋後之海洛因置入注射
    針筒再持以施打血管，藉以施用第一級毒品海洛因，平均 2
    、3日施用1次。另又基於反覆持續施用第二級毒品安非他命
    類（安非他命暨甲基安非他命）之犯意，自95年10月20日凌
    晨3、4時起，至96年2月6日下午2、3時止，在基隆市七堵區
    之不詳朋友住處，將安非他命類置入自行組裝之玻璃球吸食
    器內燒烤，使生霧化白煙，再以口鼻吸食，藉以施用第二級
    毒品安非他命類，平均2日施用1次。嗣為警先後於下列時間
    、地點查獲：
  (1)於95年8月27日上午11時20分，在臺北縣瑞芳鎮○○路○段16
    2 號之友人黃進義（檢察官另案偵辦）住處搜索查獲，經採
    其尿液送驗，結果呈嗎啡（海洛因代謝後尿液檢出成份）陽
    性反應。
  (2)於95年10月20日下午4時55分，在基隆市○○區○○路7號前
    查獲，並扣得甲○○甫行基於施用目的購入之第一級毒品海
    洛因1 包（驗餘淨重0.03公克，含無從與之完全析離之分裝
    袋1只）、未及使用注射針筒1支，經採其尿液送驗，結果呈
    安非他命、甲基安非他命陽性反應暨嗎啡陰性反應。
  (3)於96年1月20日下午4時30分許，在基隆市○○區○○路仁祥
    醫院前，因行跡可疑為警上前盤查，當場查獲已用過之注射
    針筒1 支，經採其尿液送驗結果呈嗎啡類及安非他命陽性反
    應。
  (4)於96年1月25日凌晨3至4時間，及於同年月24日下午8時許，
    均在基隆市○○街其友人住處，分別以針筒注射方式及玻璃
    球吸食器等工具，施用第一級毒品海洛因及第二級毒品安非
    他命各1次，經警方於96年1月25日下午8 時40分許，持搜索
    票在甲○○位於基隆市○○區○○街222號9樓之租屋處搜索
    ，當場查獲其所有已使用過之注射針筒2支（另2支為他人使
    用過、另2支未拆封）、安非他命吸食器l組、玻璃球1支（
    另1支他人使用）、夾鍊袋5只及白糖2 包，經採其尿液送驗
    ，結果呈嗎啡類及安非他命類陽性反應。
二、案經基隆市警察局第二分局、第一分局、第四分局移送臺灣
    基隆地方法院檢察署檢察官偵查起訴、追加起訴暨併案審理
    ，並將兩案合併審理。
    理  由
一、上揭事實迭據被告甲○○於警詢、偵查中、原審供承不諱，
    並有注射針筒8支、海洛因1包（驗餘後淨重0.03公克）、安
    非他命吸食器l組、玻璃球2支、夾鍊袋5只及白糖2包扣案可
    證。而扣案之白粉經鑑驗結果，確係第一級毒品海洛因，有
    法務部調查局95年11月19日調科壹字第09523037870 號鑑定
    書1 紙在卷可佐（見95年度偵字第4768號卷第39頁）。又被
    告於95年8 月27日上午11時20分為警查獲後所採集之尿液檢
    體，經基隆市警察局第二分局送請昭信科技顧問股份有限公
    司以氣相層析質譜儀法為確認檢驗之結果，呈嗎啡（海洛因
    代謝後尿液檢出成份）陽性反應；其於95年10月20日下午 4
    時55分為警查獲後所採集之尿液檢體，經基隆市警察局第一
    分局送請昭信科技顧問股份有限公司以氣相層析質譜儀法為
    確認檢驗之結果，則呈安非他命、甲基安非他命陽性反應暨
    嗎啡陰性反應；其於96年1月20日下午4時30分為警查獲後所
    採集之尿液檢體，經基隆市警察局第二分局送請臺灣尖端先
    進生技醫藥股份有限公司以氣相層析質譜儀法為確認檢驗之
    結果，呈安非他命、甲基安非他命、嗎啡陽性反應；其於96
    年1月25日下午8時40分為警查獲後所採集之尿液檢體，經基
    隆市警察局第四分局送請臺灣尖端先進生技醫藥股份有限公
    司以氣相層析質譜儀法為確認檢驗之結果，呈安非他命、甲
    基安非他命、嗎啡陽性反應，亦有昭信科技顧問股份有限公
    司95年9 月25日、95年11月14日濫用藥物尿液檢體檢驗報告
    ，臺灣尖端先進生技醫藥股份有限公司96年2月1 日、96年2
    月7 日濫用藥物尿液檢體檢驗報告在卷可稽（見95年度偵字
    第4768號卷第34頁、95毒偵字第1977號卷第3 頁、96年度毒
    偵字第521號卷第9 頁、96年度毒偵字第292號卷第16頁）。
    參之以酵素免疫分析或薄層定性分析等方式為初步篩檢者，
    檢驗結果雖有相當程度偽陽性之可能，然以氣（液）相層析
    、質譜分析之儀器為交叉確認者，檢驗結果出現偽陽性之機
    率則極低，因而具有公信力，核足為對涉嫌人不利之認定；
    暨一般人注射海洛因經體內吸收代謝約30分鐘以後，乃轉換
    以嗎啡為主要成份（主要型態），陸續隨尿液排出體外，並
    以最初6至12小時之排泄量最多。若以日計，約有80%之毒品
    代謝物（嗎啡），可在注射後24小時以內隨尿液排出體外，
    至其他剩餘劑量則可在數日內分別隨尿液排出體外；又安非
    他命類經口服投與後，70% 約於24小時以內自尿液中排出，
    90% 則於96小時以內自尿液中排出，是實務目前固衡常以尿
    液檢測判斷受驗者曾否施用毒品，惟鑑於國內現階段針對尿
    液所檢測者，僅為該尿液是否呈安非他命類陽性反應而已，
    至其實際投與量之多寡，則每因安非他命之檢出與個人投與
    方式、投與量、體質、採尿時間，乃至檢驗儀器之精密度等
    諸多因素息息相關，而無從憑以精確推斷，遑論進而據以回
    推（自受驗者採集尿液之時間回推）其精確之投與時間。然
    則，自受驗者口服投與後所得檢測出安非他命之通常時間推
    斷，其投與時間距離其採尿時間最長可能不會超過4 日。此
    復曾經法務部調查局以90年4 月12日陸(一)字第90133335號
    函、行政院衛生署藥物食品檢驗局以81年2月8日（）藥檢
    壹字第001156號函釋在案。茲被告於95年10月20日下午4 時
    55分為警查獲後所採集之尿液檢體，經送驗結果，雖係呈「
    嗎啡陰性」反應；然觀諸被告該次為警查獲當時，非特隨身
    攜帶扣案之注射針筒1支及海洛因1包（驗餘後淨重0.03公克
    ），上開注射針筒亦核無曾經開拆使用之痕跡（見95年度訴
    字第865號卷第104頁），足見被告陳稱「其甫於95年10月20
    日下午4時，基於施用目的而購入扣案海洛因1包，乃猶未施
    用，旋為警查獲」等情詞（見95年度訴字第865號卷第104頁
    ），應有所本。佐以海洛因及安非他命類俱屬兼有高度成癮
    性暨濫用性之管制毒品，勾稽以觀，被告於原審時之任意性
    自白，即其「自95年8月27日凌晨3、4時起，至96年2月7 日
    凌晨3、4時止，反覆持續施用第一級毒品海洛因」，暨「自
    95年10月20日凌晨3、4時起，至96年2月6日下午2、3時止，
    反覆持續施用第二級毒品安非他命類」等情詞，應與事實相
    符，自堪採為認定犯罪之證據。
二、又查被告前因初犯施用毒品案件，經觀察、勒戒後，認有繼
    續施用毒品之傾向，經裁定送強制戒治，俟92年10月6 日始
    停止戒治並付保護管束而經釋放出所，93年4 月13日管束期
    滿未經撤銷，而完成其本次毒癮戒斷療程，並由臺灣基隆地
    方法院檢察署檢察官於93年4 月16日，以93年度戒毒偵字第
    17號為不起訴處分確定。乃又二犯施用毒品案件，由臺灣基
    隆地方法院檢察署檢察官提起公訴，並經臺灣基隆地方法院
    於94年3月23日，以93年度訴字第866號判決有期徒刑九月、
    五月，應執行有期徒刑一年確定（已執畢），此觀諸卷附之
    本院被告前案紀錄表、前揭不起訴處分書、刑事判決所載內
    容自明。從而本案事證明確，被告於初犯施用毒品案件之五
    年以內，再犯施用毒品之犯行，堪可認定，應依法論科。
三、按海洛因、安非他命類分別係毒品危害防制條例所列管之第
    一級、第二級毒品，此為該條例第2條第2項第1款、第2款所
    明定。查犯毒品危害防制條例第10條之罪（施用毒品罪）者
    ，檢察官應聲請法院裁定，令被告入勒戒處所觀察、勒戒，
    經勒戒處所陳報，認受觀察、勒戒人無繼續施用毒品傾向者
    ，應即釋放，並為不起訴之處分；認有繼續施用毒品傾向者
    ，即應聲請法院裁定令入戒治處所強制戒治，俟強制戒治期
    滿釋放，再為不起訴之處分。惟依上揭規定觀察勒戒或強制
    戒治執行完畢釋放後，五年內再犯毒品危害防制條例第10條
    之罪（施用毒品罪）者，檢察官即應依法追訴，毒品危害防
    制條例第20條第1項、第2項、第23條第2 項分別定有明文。
    核被告於初犯施用毒品案件以後之五年以內，再犯施用第一
    級毒品海洛因、第二級毒品安非他命類之行為，係犯毒品危
    害防制條例第10條第1項之施用第一級毒品罪、同條第2項之
    施用第二級毒品罪。被告施用前之持有第一級毒品海洛因、
    第二級毒品安非他命類之低度行為，應分別為施用第一級、
    第二級毒品之高度行為所吸收，均不另論罪。被告前後多次
    施用第一級毒品海洛因，及前後多次施用第二級毒品安非他
    命類，均時間密接，且依社會通念，復足可認為係基於一個
    意思決定所為之具有反覆性及延續性之行為，乃學理上所稱
    之「集合犯」，應僅成立一罪。按刑事法若干犯罪行為態樣
    ，本質上原具有反覆、延續實行之特徵，立法時既予特別歸
    類，定為犯罪構成要件之行為要素，則行為人基於概括之犯
    意，在密切接近之一定時、地持續實行之複次行為，倘依社
    會通念，於客觀上認為符合一個反覆、延續性之行為觀念者
    ，於刑法評價上，即應僅成立一罪。學理上所稱「集合犯」
    之職業性、營業性或收集性等具有重複特質之犯罪均屬之，
    例如經營、從事業務、收集、販賣、製造、散布等行為概念
    者是（參見最高法院95年度臺上字第1079號判決意旨）。查
    毒品因均有高度之成癮性及濫用性；即一方面因「耐藥性」
    的影響，導致行為人必須逐漸增加施用劑量，方能達成其主
    觀之相同效果；他方面則因「生理依賴性」及「心理依賴性
    」的影響，導致行為人對毒品產生強烈渴求，而終至不能根
    絕。職此，立法實務固以戒斷行為人之毒癮（包括身癮及心
    癮）為其首要；惟倘行為人曾經刑事處遇方式助其戒斷毒癮
    ，猶於短時間內再犯施用毒品，足見原所據以實施之治療程
    序，顯然不能收其實效，是乃明定應依法追訴處罰。據此可
    知，施用毒品之行為本身，顯然具有反覆性及延續性之特徵
    ；準此，「持續多次施用」應屬此類犯罪之常態。從而於刑
    法評價上，「持續多次施用」毒品，自應僅成立「集合犯」
    之實質一罪。依被告自承每二、三天即施用毒品1 次，顯見
    其施用毒品具有反覆性及延續性之特徵，應認係集合犯，而
    以一罪論。
四、臺灣基隆地方法院檢察署95年度偵字第4768號、96年度偵字
    第520、521號請求併案審理部分，雖未據起訴，然本件被告
    持有、施用第一級、第二級毒品犯行，既係集合犯已如上述
    ，則上開併辦審理部分，即屬實質上一罪之部分行為，為起
    訴效力所及，且經檢察官請求併案審理，本院自得併為審究
    之。查被告曾有如前所述之犯罪科刑及刑之執行情形，有本
    院被告前案紀錄表在卷可稽，其於受有期徒刑執行完畢後，
    五年以內，故意再犯本件有期徒刑以上之罪，均為累犯，應
    各依刑法第47條第1 項規定，加重其刑。被告所犯上開二罪
    ，犯意各別，行為互殊，罪名不同，應予分論併罰。
五、原審對被告予以論罪科刑，固非無見，惟未及審酌上揭犯罪
    事實(3)(4)部分之事實，尚有未洽。公訴人執此提起上訴，為
    有理由，自應由本院撤銷改判。爰審酌被告已有施用毒品之
    前案紀錄，猶一再施用毒品，且分別施用不同種類之毒品，
    並於警查獲後未久，又再用毒，顯見其用毒之深，無力自拔
    ，惟犯後尚能坦承犯行，並參酌其吸食頻率、期間，毒品查
    獲量，犯罪所生之危害，及其他一切情狀，分別量處如主文
    第二項所示之刑，並定其應執行之刑。
六、扣案之海洛因1 包（驗餘淨重0.03公克，含無從析離之分裝
    袋1 只），為查獲之毒品，不問屬於犯人與否，應依毒品危
    害防制條例第18條第1 項前段規定，宣告沒收銷燬之。扣案
    之已使用過之注射針筒3 支、安非他命吸食器1組、玻璃球1
    支，分別係被告施用第一級、第二級毒品所用之物，且為被
    告所有，業經被告供明在卷（見96年度毒偵字189 號卷第35
    頁），應依刑法第38條第1項第2款規定，宣告沒收之。又另
    扣案之未及使用之注射針筒1 支，係被告所有擬供施打第一
    級毒品海洛因所用，經被告供承在卷，亦應依刑法第38條第
    1 項第2款規定，併予宣告沒收。至另扣案之注射針筒4支、
    玻璃球1支、夾鍊袋5只及白糖2 包，經被告否認為其所有，
    而查無其他積極證據證明為被告所有供施用毒品所用，復均
    非違禁物，自不予宣告沒收。
七、被告經合法傳喚無正當理由不到庭，爰不待其到庭，逕予判
    決。
據上論斷，應依刑事訴訟法第369條第1項前段、第364條、第371
條、第299條第1項前段，毒品危害防制條例第10條第1項、第2項
、第18條第1項前段，刑法第11條、第47條第1項、第38條第1 項
第2款、第51條第5款，判決如主文。
本案經檢察官侯千姬到庭執行職務。
中　　華　　民　　國　　96　　年　　7 　　月　　11　　日
　　　　　　　　　刑事第十庭    審判長法　官 陳博志
　　　　　　　　　　　　　　　　　　  法　官 黃俊明
　　　　　　　　　　　　　　　　　　  法　官 李春地
以上正本證明與原本無異。
施用第一級毒品部分如不服本判決應於收受送達後十日內向本院
提出上訴書狀，其未敘述上訴之理由者並得於提起上訴後十日內
向本院補提理由書（均須按他造當事人之人數附繕本）。
施用第二級毒品部分不得上訴。
                                      書記官 蘇秋
中　　華　　民　　國　　96　　年　　7 　　月　　13　　日
附錄：本案論罪科刑法條全文
毒品危害防制條例第10條第1項、第2項：
施用第一級毒品者，處6月以上5年以下有期徒刑。
施用第二級毒品者，處3年以下有期徒刑。
